臺灣臺東地方法院民事判決　　　　　　　　99年度訴字第70號
原　　　告　陳東生
訴訟代理人　吳漢成律師
被　　　告　林枝龍
上列當事人間請求返還不當得利事件，本院於民國100年 8月9日
言詞辯論終結，判決如下：
    主      文
被告應給付原告新臺幣壹佰萬元，及自民國九十九年六月三十日
起至清償日止，按週年利率百分之五計算之利息。
原告其餘之訴駁回。
訴訟費用由被告負擔百分之三十八，餘由原告負擔。
本判決原告勝訴部分，於原告以新臺幣拾萬肆仟元為被告供
擔保後，得假執行；但被告如以新臺幣壹佰萬元為原告預供擔保
，得免為假執行。
原告其餘假執行之聲請駁回。
    事實及理由
一、原告主張：原告與被告原係男女朋友關係，原告所有坐落於
    臺東縣卑南鄉○○段62-69、62- 70地號2筆土地（下稱系爭
    土地），原信託登記於訴外人黃慧子名下，民國98年 4月間
    原告委託被告代為居間出售系爭土地，嗣被告尋得買主，於
    98年5月11日以新臺幣（下同）260萬元，將系爭土地之賣給
    被告及訴外人酆裕國、楊炎湫與陶菁華（下稱被告與酆裕國
    等4人），並於98年5月20日辦妥所有權移轉登記，惟被告遲
    未將土地價金交付予原告，經原告多次催促要求交付款項，
    被告均置之不理，因被告無法律上原因而將260 萬元據為已
    有致原告受有損害，原告自得依不當得利之規定請求返還。
    至於被告抗辯其已給付原告土地價金100 萬元，實乃被告清
    償原告對被告之100 萬元債權，與系爭土地價金之給付無關
    ，又被告另稱原告有表示贈與酬勞及已給付價金之抗辯，原
    告否認之，應由被告負舉證責任等語。並聲明：(一)被告應給
    付原告260 萬元，及自起訴狀繕本送達翌日起至清償日止，
    按週年利率 5％計算之利息；(二)原告願供擔保請准為假執行
    之宣告。
二、被告主張：原告並未委託伊代為仲介土地買賣，而係伊受原
    告拜託主導系爭土地之開發，伊出資將系爭土地整理開發後
    ，原告曾向伊允諾系爭土地僅收取100 萬元，其餘則均作為
    伊開發之酬勞。嗣伊為開發系爭土地，找到訴外人即投資人
    酆裕國、楊炎湫、陶菁華等 3人、連同伊本人，約定以每人
    出資75萬元，集資300萬元（即土地價金260萬元，開發系爭
    土地基金40萬元），其中酆裕國、楊炎湫各匯入資金150 萬
    元（按酆裕國代陶菁華墊款75萬元）及75萬元，系爭土地即
    過戶予酆裕國、楊炎湫、陶菁華及伊之名下（每人各4分之1
    ）。而伊應給付給原告之100萬元，已於98年5月26日匯入原
    告在合作金庫臺東分行之帳戶，而伊持有系爭土地4分之1及
    其他剩餘款85萬元，均是原告允諾之酬勞，伊毋須返還不當
    得利260萬元等語。並聲明：原告之訴駁回。
三、兩造不爭執事項：
  (一)坐落於臺東縣卑南鄉○○段62-69地號（面積4,487平方公尺
    ）、62-70地號（面積2,084平方公尺）土地原為原告所有，
    信託登記於訴外人黃慧子名下。
  (二)依據本院99年度裁全字第45號假扣押卷（影卷外放）第 8頁
    土地買賣契約書記載及系爭土地異動索引表所示（見本院卷
    第70頁至第73頁），系爭土地於98年 5月11日出售與被告及
    酆裕國等4人，並於98年5月20日完成所有權移轉登記（臺東
    縣臺東地政98年東地所字第029890號收件），由被告與酆裕
    國等4人各取得系爭土地所有權4分之1。
  (三)系爭土地之買賣價金為260 萬元，訴外人酆裕國、楊炎湫分
    別於98年4月29日及同年5月5日各匯款150萬元及75萬元給被
    告。
  (四)被告有於98年5月26日匯款101萬元（下稱系爭匯款）給原告
    在合作金庫臺東分行帳號：0000000000000之帳戶。
四、本件爭點：
  (一)原告是否委託被告出售系爭土地？原告有無與被告約定委託
    買賣系爭土地，僅要取回價金之100 萬元即可？
  (二)被告於98年 5月26日匯予原告之系爭匯款，究係清償之前向
    原告借貸之欠款，亦或是給付土地價金？
  (三)原告向被告請求給付返還委託買賣系爭土地之價金260萬元
    ，有無理由？
五、本院得心證之理由：
  (一)原告曾委託被告出售系爭土地，並有約定被告將買賣系爭土
    地價金中之 100萬元交付給原告即可，其餘應屬被告可得之
    報酬。
    1.原告主張系爭土地為其所有，原信託登記在訴外人黃慧子
      名下，於98年5月11日出售予被告與酆裕國等4人，並於98
      年5月20日完成所有權移轉登記（臺東縣臺東地政 98年東
      地所字第029890號收件），由被告與酆裕國等 4人各取得
      系爭土地所有權4分之1等情，均為被告所不爭執，業如上
      揭三、(一)(二)所述，而原告主張委託被告賣出系爭土地，則
      為被告所否認，並以其係以找人共同出資，開發系爭土地
      ，並非買賣等語置辯。經查，系爭土地於98年 5月11日出
      售給被告與酆裕國等 4人，並由原告將系爭土地所有權狀
      、黃慧子之身分資料及印鑑章交給被告，授權被告辦理過
      戶事宜等情，為被告所自承（見本院卷一第113頁），而
      訴外人楊炎湫、酆裕國均為被告好友，係被告邀約而投資
      系爭土地，復為被告所自承（見本院卷一第124頁及第145
      頁），再依證人楊炎湫到庭具結證稱：「（問：有無向一
      名黃慧子或原告陳東生買系爭土地？）當初我不知道地主
      是何人，是被告找我合買這塊地，有買。」、「（問：就
      土地買賣之金額究係多少？）當初最早被告跟我說是每分
      地30萬元左右。後來我們每個人出75萬元包含地價款及整
      地的費用。」、「（問：土地價格的部分你是否知道多少
      錢？）我記得一個人大概是10萬元左右來做基金，來作為
      雜項及整地的費用，所以土地的部分每個人就是65萬元。
      」、「（問：當初是不是買土地是還是一起投資開發？）
      當初講的就是買土地，重點就是買土地，買之後才去談發
      開問題，就大家就有一些想法，說可以開發，主要是被告
      在說如何運用這塊土地，因為當初我連去都沒有去過，連
      看都沒有看過，是完全信任被告。」等語（見本院卷一第
      161頁至第162頁）及證人酆裕國到庭證稱「（問：有無向
      一名黃慧子或原告陳東生買系爭土地？）有買地，當時是
      誰的地我不知道。」、「（問：就土地買賣之金額究係多
      少？）我花了150萬元，裡面包含大概20 萬元的整地費，
      作公基金為土地開發之用。」、「（問：買地的價格？）
      總價260 萬元，我是買一半，所以土地的價金我付了130
      萬元。」及「（問：你130萬元及20 萬元的整地費是否交
      給被告？）是的。我是用匯款的方式匯了150 萬元」等語
      （見本院卷一第163頁至第164頁），足認訴外人楊炎湫、
      酆裕國本係經由被告介紹而購買系爭土地。又系爭土地為
      原告所有，本非被告所有，若原告無委託被告洽詢買主承
      買系爭土地，則被告顯然無從取得系爭土地所有權權狀與
      黃慧子之國民身分證與印鑑證明等文件，再以買賣為登記
      原因，將系爭土地由黃慧子名下移轉登記予被告與酆裕國
      等 4人，是應堪認系爭土地係由原告委託被告洽尋買主出
      售，嗣由被告與楊炎湫、酆裕國（含陶菁華承買之部分）
      以260 萬元為土地價金，共同承買系爭土地。被告抗辯僅
      係由伊找人共同投資非買賣云云，顯與事實不符，並不可
      採。
    2.原告主張被告應將系爭土地價金260 萬元返還，其就系爭
      土地未與被告約定只要拿回100 萬元，被告則以原告曾承
      諾只要給她100 萬元即可等語置辯。經查，原告固有提出
      兩造間談話錄音光碟之譯文（見本院卷一第237頁至第239
      頁），惟因上開卷附譯文內容與錄音光碟內容有所出入或
      尚有缺漏，經本院準備程序勘驗光碟第三段時序0：27至0
      ：28、1：30、1：50至2：00等3段錄音之內容（即上開卷
      附原告所提出之譯文漏未記載部分）「一、原告：（土地
      ）你不用跟我買壹佰萬嗎？」、「被告：土地多少錢？原
      告：壹佰萬啊！」、「原告：就跟你講你賺壹佰多萬這是
      你應得的呀！對不對！啊總是你跟人家買地你也要給人家
      本錢呀？被告：我給誰買地？原告：給黃慧子啊！被告：
      唉！」等語（見本院卷一第275 頁），堪認兩造間就系爭
      土地之買賣，確有約定原告取回100萬元即可，逾100萬元
      部分之價金均歸被告所有。是應認被告上開所辯，尚屬有
      據，堪可信實，而原告主張未與被告約定只要拿回100萬
      元，應與事實不符，尚難採信。
    3.承上，原告主張其曾委託被告出售系爭土地之事實，核屬
      有據，應堪採信，至於原告主張並其未曾同意被告可將買
      賣系爭土地價金中之100 萬元交付給原告即可，應與事實
      不符，並無可採。
  (二)被告於98年5月26日所匯款予原告之系爭匯款，應屬被告向
    原告清償原告對其之100萬元債權，非屬應給付原告之土地
    價金。
    1.原告主張系爭匯款是被告清償之前借款，如被告否認借款
      存在，原告交付給被告至少100 萬元，因無法律上原因，
      亦屬被告之不當得利，系爭匯款亦是清償原告對被告100
      萬元之債權，與系爭土地之價金給付無關，被告則以伊未
      向原告借錢，因共同生活彼此之間有金錢往來，伊已用現
      金交付給原告，而系爭匯款即是給原告系爭土地之價金等
      語置辯。
    2.經查，原告主張系爭匯款是被告清償原告對被告100 萬元
      債權，就其之金錢交付給被告部分，業已提出合作金庫支
      票2紙（發票日96年11月14日面額為30萬元；發票日97年8
      月15日面額為60萬元）及97年11月25日自合作金庫匯款30
      萬元至被告第一銀行臺東分行帳戶匯款單乙紙等件影本（
      見本院卷一第120 頁）為證，且被告對於其有收受上開款
      項於本院準備程序時，並不爭執（見本院卷一第118 頁）
      ，復於言詞辯論改辯稱伊承認僅跟原告拿100 萬元（見本
      院卷二第44 頁），是原告有交付被告至少100萬元之事實
      應堪認定。而原告雖主張上開款項均是借貸關係，然此為
      被告所否認，原告復無法舉證兩造有借貸之合意，是尚難
      認定原告對被告有100 萬元消費借貸之債權存在。又原告
      主張被告因無法律上之原因取得原告所交付至少100 萬元
      ，就此被告即應舉證證明其取得原告所交付金錢之原因為
      何，以證明其非不當得利。而被告雖謂其有以現金交付給
      原告乙情，業經原告所否認，其固有提出現金交付明細及
      其所有在第一商業銀行臺東分行帳戶交易明細（共12筆金
      額合計為179萬1,000元，見本院卷一第252頁及第254頁至
      第257 頁）附卷為證，惟上開交易明細中現金提領之款項
      並無從證明即係交付給原告，尚無從作為有利於被告之證
      據。被告復稱曾開立發票日：97年8月15日、面額：30萬
      元、票號：PB0000000號之支票乙紙交給原告，惟經本院
      函查結果：該支票迄今尚未提示，此有第一商業銀行臺東
      分行100年1月18日（100）一銀台東字第004號函（見本院
      卷一第281 頁）附卷可參，被告所述尚難採信。再被告另
      稱原告交付100 萬元是伊借款給原告，原告再還款給伊，
      另大部分是原告委託伊做股票，只是不清楚多少錢，至於
      代墊修繕費用多少伊已不清楚亦無法舉證等語（見本院卷
      一第160 頁），惟核諸被告上開現金交付明細所示，其自
      帳戶提領現金乃自97年12月16日至98年12月28日止，均已
      在原告支票發票日《96年11月14日（同年月15日提示）及
      97年 8月15日（同年月18日提示）》及匯款（97年11月15
      日）之後（支票、匯票影本均見本院卷一第120 頁），足
      見被告上揭所辯係伊借款給原告，原告再還款給伊，與事
      實不符，顯不可採，再者，被告股票之買賣均係以被告名
      義所承買，且未給原告，此為被告所自承（見本院卷二第
      45頁），是被告所謂原告委託伊做股票，亦與事實不符，
      洵無可取。故被告上揭所辯均屬無據，其收取原告所交付
      之100 萬元難認有何法律上之原因存在，是被告收取原告
      所交付之100 萬元，尚無法律上之原因而受有利益，致原
      告受有損害，為不當得利，應堪認原告之前對被告確有10
      0萬元之債權存在，且在系爭匯款之前，被告尚未清償。
    3.原告主張系爭匯款是清償之前原告對被告之債權，與系爭
      土地價金無關，被告則抗辯系爭匯款即是給原告賣出系爭
      土地之價金。而查，兩造對於原告所提出之錄音光碟，其
      錄製期間為99年 3月29日此為兩造所不爭執（見本院卷一
      第274頁及卷二第15 頁），而依原告所提出之錄音光碟內
      容所示被告業已自陳「那是我跟你拿100萬元給你100萬元
      」等語（譯文見本院卷二第27頁），且觀諸該錄音光碟兩
      造對話第三段之全部內容（因原告所提出之譯文與光碟內
      容未全然相符，經本院於100年6月20日準備程序時再為勘
      驗，其譯文詳本院卷二第27頁至第28頁），被告時至錄音
      當時（即99年 3月29日）其主觀上仍認系爭土地非伊向原
      告或黃慧子所買，甚至覺得系爭土地若未經伊之開發尚僅
      是廢地、垃圾地並不值錢，是應堪認系爭匯款僅是被告清
      償之前原告對其100 萬元之債權，而非給付系爭土地之價
      金，原告此部主張，尚屬有據，應屬可採。被告所為之抗
      辯，尚與事實不符，委不足採信。至於被告另抗辯伊係系
      爭土地過戶後（98年 5月20日）伊才將系爭匯款匯給原告
      （98年 5月26日），可證是給付系爭土地價金云云，然原
      告系爭匯款既係清償原告對其之債權，業經本院認定如上
      ，是被告匯款時間縱在系爭土地過戶之後，僅能認以被告
      有以酆裕國、楊炎湫匯入其帳戶之現金，作為其償還原告
      之資金來源，並無足影響本院上開之認定，附此敘明。
    4.承上，原告主張系爭匯款僅是清償之前被告所欠其之債權
      ，尚屬有據，應屬可採，被告抗辯系爭匯款即是給付系爭
      土地之買賣價金，尚屬無據，委無可取。
  (三)原告得向被告請求給付返還委託買賣系爭土地之價金100 萬
    元，逾此範圍為無理由。
    經查，有關系爭土地之買賣，兩造有約定被告應將買賣系爭
    土地價金中之100 萬元交付給原告即可，其餘均屬被告可得
    之報酬乙節，業經本院認定如上揭(一)所述，是原告依不當得
    利請求被告返還系爭土地價金於100萬元之範圍內為有理由
    ，應予准許，逾此範圍則為無理由，應予駁回。
六、綜上所述，原告依民法第179 條關於不當得利規定，請求被
    告給付100萬元，及自起訴狀繕本送達之翌日（即99年6月30
    日，兩造同意以99年 6月29日為起訴狀送達之日，見本院卷
    二第26頁）起至清償日止按週年利率 5％計算之利息，為有
    理由，應予准許。逾此部分之請求為無理由，應予駁回。
七、本件原告勝訴部分，原告陳明願供擔保請准宣告假執行，經
    核並無不合，爰酌定相當之擔保金額，予以准許。並依職權
    酌定相當擔保金額，宣告被告預供擔保，得免為假執行。至
    於原告敗訴部分，其假執行之聲請失所附麗，應予駁回。
八、本件事證已臻明確，兩造其餘主張、陳述及所提證據，經審
    酌與本院前揭判斷不生影響，毋庸再予審酌，併此敘明。
據上論結，本件原告之訴為一部有理由、一部無理由。依民事訴
訟法第79條、第390條第2項、第392條第2項，判決如主文。
中    華    民    國    100    年    8    月    23    日
                  民事庭  審判長法  官  李芳南
                                法  官  陳兆翔
                                法  官  楊憶忠
以上正本係照原本作成。
如對本判決上訴，須於判決送達後20日內向本院提出上訴狀，如
委任律師提起上訴者，應一併繳納上訴審裁判費。
中    華    民    國   100    年    8     月    23    日
                                書記官  林建成